【裁判字號】    88,訴,212
【裁判日期】    901217
【裁判案由】    恐嚇取財等
【裁判全文】
臺灣花蓮地方法院刑事判決                          八十八年度訴字第二一二號
    公  訴  人  臺灣花蓮地方法院檢察署檢察官
    被      告  丁○○
右列被告因重利等案件，經檢察官提起公訴（八十七年度偵字第三五六七號），本院
判決如左：
    主  文
丁○○無罪。
    理  由
一、公訴意旨略以：（一）被告丁○○與丙○○（另案審理中）二人，於民國八十六
    年八月間見戊○○需款孔急，乃趁戊○○輕率、急迫、無經驗之際，由丁○○提
    供資金，丙○○出面貸與戊○○新台幣（下同）十五萬元，並要求戊○○簽立面
    額十五萬元、十一萬六千元之本票各乙紙，及由戊○○所有之自小客車乙輛、行
    動電話一支以為擔保，復收取以十天為期，每期三十分之利息錢，嗣戊○○僅繳
    納六萬元之利息，無法繼續繳納。（二）丁○○意圖為自己不法所有，與丙○○
    、乙○○、李國勝、（三人均另案審理中）基於犯意聯絡，由丙○○、乙○○、
    李國勝三人於八十七年四月二十日前往宜蘭縣宜蘭市找尋尤立志，以要尤立共同
    找江佑益、黃健虹為由，要求甲○○駕駛ＩＲ二五五號自小車，搭載丙○○三人
    前往尋找江佑益，行經羅東鎮時，李國勝即喝令甲○○坐在後座，由丙○○、子
    永勝看管，途中三人故意談及「我們三人以前對欠錢不還之人都以老虎鉗夾對方
    手指，直到對方還錢為止」等語，並將車開往花蓮縣吉安鄉○○路丁○○經營之
    力霸洗車廠，由丁○○、丙○○分別提出上開二張訂車單要求甲○○交付三十六
    萬元，甲○○因心生畏懼，將置於車內之其他客戶交付之車款三十六萬元，分別
    交付予廖定、丙○○各十八萬元。因認被告丁○○分別涉有重利罪嫌與恐嚇取財
    罪嫌云云。
二、按犯罪事實應依證據認定之，無證據不得推定其犯罪事實；又不能證明被告犯
    罪者，應諭知被告無罪之判決，刑事訴訟法第一百五十四條、第三百零一條第一
    項分別定有明文。再按告訴人之告訴，係以使被告受刑事訴追為目的，是其陳述
    是否與事實相符，仍應調查其他證據以資審認（最高法院五十二年台上字第一三
    ○○號判例參照）。又事實之認定，應憑證據，如未能發現相當證據，或證據不
    足以證明，自不能以推測或擬制之方法，為裁判基礎（最高法院四十年台上字第
    八六號判例參照）。再者，認定不利於被告之事實，須依積極證據，苟積極證據
    不足為不利於被告事實認定時，即應為有利於被告之認定，更不必有何有利之證
    據（最高法院三十年上字第八一六號判例）；而所謂「積極證據足以為不利被告
    事實之認定」係指據為訴訟上證明之全盤證據資料，在客觀上已達於通常一般之
    人均不致於有所懷疑，而得確信被告確曾犯罪之程度，若未達到此一程度，而有
    合理懷疑之存在時，即無從為有罪之認定（最高法院七十六年台上字第四九八六
    號判例）。
三、重利罪部分：
（一）訊據被告丁○○堅決否認有何重利犯行，並辯稱：其與丙○○及被害人戊○○
      間根本無借貸關係，戊○○於庭訊業據坦承只有向丙○○借過錢，丁○○我不
      認識，且與丙○○間並無金錢借貸關係，再丙○○個人之自白亦不能作為不利
      於被告之證據等語。按公訴人認被告丁○○涉有重利罪嫌，係以被害人戊○○
      之指訴，及共同正犯丙○○之供述相符為其論罪之依據。
（二）經查，被害人戊○○在警訊時稱在八十六年八月底左右，因急需用錢，在更生
      日報看到丙○○以楊先生之名義刊登小額貸款、融資等廣告，即以電話向丙○○聯絡借錢，我總共向丙○○借十五萬元，利息十天一期，一期是三十分，以
      及其後之辦理汽車抵押手續支付利息等過程，均是由丙○○辦理（詳見花警三
      五八五七號卷）；在八十七年八月十七日偵訊時證稱：當時向丙○○借款十五
      萬元，利息十天一息，十萬元一期三萬元利息，後來未還錢時，丙○○雖未使
      用暴力催討，但有恐嚇我，丙○○有帶三、四個手下來找我，說我如不還錢，
      要給我好看等語（詳見本院卷附之八十七年偵字第七六０號卷第六七至七二頁
      筆錄影本）；在本院八十九年三月二十三日、八十九年十二月二十一日二次調
      查時，戊○○均指稱借錢給他，辦理所有借款手續，收取利息，甚而要求被害
      人辦信用卡還款等為之人均為丙○○其人，並進而供稱丙○○並無帶其到丁○○在吉安鄉的汽車修理廠，或丙○○亦未說借款予他之金主是誰，丙○○旁邊
      的人都說那是丙○○拿出來的，他不認識丁○○等語，有本院筆錄可查。由被
      害人之證述內容，並無從得貸予金錢予被害人戊○○，並收取重利之金主是否
      為被告丁○○，顯然被害人之證詞並不足作為不利於被告涉有重利犯罪之證據
      。
（三）又查，公訴人所認之證人即共同被告丙○○在警訊時雖供稱：認識戊○○，以
      前多之向我小額借貸，均有依限還，其信用良好，於八十七年二月間，他以分
      期付款購車之名義，無任何質押物，向我借貸十五萬元，該款項係十分為一期
      二十分，由丁○○提出，言明條件購得之新車，需交由丁○○質押，我只經手
      得一成傭金，戊○○向我們借得之錢由我經手，戊○○至今無法償還，由我先
      代支付給出資者丁○○等語（見警訊筆錄）。然由證人丙○○之證述內容借款
      予戊○○之日期為八十七年二月，與起訴事實所述之八十六年八月借款，兩者
      之間不相同；再依丙○○警訊所述，是由丙○○借款予戊○○十五萬元，用以
      辦理汽車買賣貸款之頭款，而取得之貸款新車後，須將之質押予丁○○，由丁○○處分新車獲利，而丙○○則獲取一成傭金之行為，應屬由戊○○參與其間
      之汽車貸款詐騙案之犯罪手法，此與起訴事所認之丁○○出資，由丙○○借款
      予戊○○，並由戊○○開立本票並提出戊○○所有之自小客車作為擔保之重利
      行為，並不相同，已難由丙○○之證詞內容，認被告丁○○涉有重利犯行。
（四）再查丙○○在八十七年十一月十日偵訊時陳述：我從今年一月起，我確有向丁○○借款，但他金主何人，我不清楚，前後向丁○○借款的次數及日數已不記
      得，但借貸都有持車子抵押等語（見偵查筆錄），足見在偵查中丙○○並未敘
      及有如何與丁○○共同出資貸款予他人並收取利息等事實，益難認丙○○之證
      詞足以作為被告涉有重利之犯罪證據。
（五）上開丙○○在本院九十年七月二十三日借提到庭作證時證明：我和丁○○很熟
      ，我沒有跟丁○○一起借錢給別人過，我是用車子抵押向丁○○借錢來放高利
      貸，我向丁○○借款的利息是五分，向他借了約十次，每次借幾十萬元不等，
      借了還又再借，時間應該在八十六年、八十七年間，我也有在八十六年間借錢
      給戊○○，前後借他好幾次，我借錢給劉景的利息是每十天三十分，有要求戊○○開二張本票給我做擔保，後來因為他共借了三筆錢，一筆五萬元，一筆十
      一萬元，一筆十五萬元，都沒有還，所以車子及行動電話拿來給作質押的，我
      之前借他人的錢，都是跟丁○○借來週轉的，我是賺利息的差額，並沒有和丁○○講好，由出面借錢給戊○○，我是因為知道廖一有在做高利貸生意，我問
      過他之後，覺得利息還可以，就向他借錢轉借給別人賺取中間利息的價差，我
      跟廖借錢是每十天五分等語，有筆錄可稽。則依證人所述，可知丙○○係向丁○○借款，以每十天，五分利息計算，以取資金後，再以自己借款予他人之意
      思，借款予戊○○，收取每十天，三十分之高利，賺取中間差價，則被告丁○○與丙○○間，對於借款予戊○○一事之間，並無犯意之聯絡，無法認定被告
      與丁○○之間為共犯。
（六）綜上，由被害人戊○○之指訴，共同正犯丙○○之證述內容觀之，均無足之
      證據足認被告丁○○與丙○○二人間，有犯意之聯絡後，丁○○提供資金，由
      丙○○出面貸款予戊○○，而共同收取重利之事實。
四、恐嚇取財部分：
（一）訊據被告丁○○亦堅決否認有何恐嚇取財犯行，並辯稱：甲○○在車廠將錢交
      予被告係因甲○○確係開立訂車單由他持有，且是甲○○自動交出車款十八萬
      元欲還給他，他未要求丙○○替他討債，亦未恐嚇甲○○還錢，他亦未要求丙○○到宜蘭去將甲○○帶回花蓮，則被告與丙○○間並無犯意之聯絡等語。經
      按公訴人認被告丁○○涉有恐嚇取財罪嫌，係以被害人甲○○之指訴，及丙○○之供述相符為其論罪之依據。
（二）被害人甲○○在本院調查時指稱：八十七年四月二十日當天丙○○、乙○○、
      李國勝沒有事先跟我聯絡，就直接到我上班的國糧公司找我，丙○○找到我時
      是向我要車子，因為黃健虹拿我所所開立之訂車單（上面註明已收訂金十八萬
      元）向丙○○借款，事後沒有還錢，所以他們拿車單來要車，當天丙○○找我
      要車時，我們有聯絡黃健虹，但是聯絡不到，事後黃健虹有承認說有用那張訂
      車單向丙○○調借十八萬元，另外也向丁○○借十八萬元，我有開二張訂車單
      給黃健虹，當天他們向我要車，我不給，我說那部車沒有辦貸款，也沒有收到
      錢，就提議說我們到羅東鎮去找黃健虹出面處理，我們要開車出發時，另外一
      個人就說他要開車，然後就把車開到花蓮來，他們三人在車上閒聊說他們以前
      對付欠錢不還的人要怎樣，但是他們並沒有直接對我說如果不給他們十八萬或
      給他們那部車會有什麼結果或下場，他們說要找黃健虹，後來到花蓮時，他們
      因為找不到黃健虹，要我聯絡黃健虹出來才肯讓我走，我們從宜蘭一直到花蓮
      沿途都有在聯絡黃健虹，但是都聯絡不到，我當時急著離開，車上又正好又有
      其他客人之車款，所以就給他們而早點離開等語（詳見本院各次訊問筆錄），
      核與被害人在警、偵訊（見警、偵訊筆錄）時之證述內容均相一致，則依其所
      述，並無直接證據以證明，被告丁○○有與丙○○等人基於犯意之聯絡，由丙○○出面強將被害人押回花蓮，並在車上對之為恐嚇行為之直接證明。
（三）前述丙○○在本院九十年八月十六日調查時供陳：八十七年三月間，是一名化
      名叫李東昇的人拿訂車單向我借十八萬元，因我所施用以分期付款買車向銀行
      及中古車行詐騙金錢的犯罪手法是李東昇教我的，所以他拿這張訂車單向我借
      錢，我就借他，而且我以為他向我借錢的訂車單，也是向銀行詐騙金錢的一個
      案子，我以為我可以從中抽到一成的傭金，我以我貪心才把錢借給他。我收到
      那張訂車單之後，有打電話去跟甲○○詢問說是否有收到這筆錢，有賣這台車
      ，甲○○當時告訴我說有這筆交易，我才匯錢給李東昇，匯到黃健虹的帳戶裡
      ，四月二十日當天，我和乙○○、李國勝一起坐火車去宜蘭縣羅東鎮國糧汽車
      公司找甲○○問他如果那輛車子如果不能辦分期付款，就應該把訂金退還給我
      們或請他把車交給我們，然後他就支支唔唔說沒有收到那麼多錢，然後我就要
      求報警之後他表示願意跟我們處理，跟著我們一起回花蓮，我們就坐著尤立志
      的車回花蓮，當時他並沒有說他身上有錢，我們在車上只是閒聊，並沒有對他
      講任何恐嚇的話，我是到花蓮縣富士檢查哨時，我才想到說丁○○的洗車廠比
      較寬廣，到那邊去處理事情比較好，因為到了丁○○的車廠才知道丁○○也被
      李東昇用訂車單騙借十八萬元（訂車單上面寫二十九萬元），他看訂車單的業
      務員也是甲○○才當場拿出訂車單要求付款，當時找李國勝、乙○○二人一起
      去，是因為怕說甲○○跟李東昇聯合起來騙我的錢所以才一起去，事先丁○○
      並不知道等語，有本院筆錄可按。則已難認定被告丁○○與丙○○或與李國勝
      、乙○○間有犯意之聯絡，或係由丁○○所授意，而由丙○○三人前往宜蘭縣
      國糧汽車找甲○○索討金錢，並強要甲○○前來花蓮，或對之為恐嚇行為之犯
      罪。
（四）查與丙○○共同前國糧汽車找尤志志索討金錢之李國勝、乙○○二人在本院九
      十年十月二日訊問時亦均證述：當初是丙○○找我們陪他去宜蘭找甲○○，他
      說他不會開車，他有買一部車，要我們陪他去把車開回來，在宜蘭找甲○○要
      不到錢時，甲○○沒有辦法找到黃健虹出面才同意與丙○○回到花蓮來處理，
      丙○○沒有跟我們說丁○○有找他去找甲○○要錢，是丙○○找我幫他去宜蘭
      把車開回來，到了花蓮之後，是丙○○說要到丁○○的洗車廠談事情等語，有
      本院筆錄可按，足見，當初丙○○找李國勝、乙○○二人到宜蘭去找甲○○僅
      要處理丙○○手上所持有之訂車單之該台車輛問題，並無丁○○涉入其中或由
      丁○○所授意或主導之積極證據可認。益難認被告丁○○與丙○○、李國勝、
      乙○○三人間，有何犯意聯絡之共犯關係。
（五）至丙○○所以在偵查時指認對甲○○索討金錢，係由丁○○所授意之指證，業
      據丙○○在本院調查時承認：我在地檢署以說丁○○授意的是因為事發之後，
      在地檢署檢察官諭令三十萬元交保時，我以三十萬元交保之後，跟丁○○說各
      自的十八萬元都拿回來了，那交保金是否可以補貼一點錢，還有補貼律師的費
      用，他都拒絕，因此我心理不爽，開庭時就說是他授意的等語，有本阢九十年
      八月十六日訊問筆錄可佐。亦足佐證被告丁○○並非共犯。
（六）綜上，由被害人甲○○之指訴，共同正犯丙○○、李國勝、乙○○之證述內容
      觀之，均無足之證據足認被告丁○○與丙○○、李國勝、乙○○三人間，有
  恐嚇取財之犯意聯絡後，由丁○○授意丙○○夥同李國勝、乙○○三人前往宜
      蘭縣羅東鎮國糧汽車公司找被害人甲○○處理債務糾紛，進而將之押回花蓮或
      在車上為恐嚇行為等事實可資認定。
五、綜上所述，所謂證據，係指超越一切合理之可疑，足以認定被告確有犯罪行為之
    積極事證而言，苟依現存之積極證據，就起訴意旨所指被告犯罪之待證事實，尚
    非不得為其他較有利被告之推斷，本諸罪疑惟輕之法則，自難謂該事證已適合於
    被告犯罪事實之認定。本案被告丁○○所辯既均屬有據，又有可能發生，自不得
    僅據被害人尚未詳明之指訴、即證人丙○○在偵查中有瑕疵之指證，即遽予推斷
    被告犯有重利與恐嚇取財之犯行。此外，復查無其他積極證據足資證明被告有何
    公訴人所認之上開犯行，本件係屬不能證明被告犯罪，依據前述說明，自應對被
    告為無罪之諭知。
據上論斷，應依刑事訴訟法第三百零一條第一項，判決如主文。
中      華      民      國    九十      年     十二     月     十七     日
                                      臺灣花蓮地方法院刑事庭
                                          法  官  吳  順  龍
右正本證明與原本無異。
如對本判決不服，應於送達後十日內，向本院提出上訴狀。（應抄附繕本）告訴人或
被害人如對於本判決不服者，應具備理由請求檢察官上訴，其上訴期間之計算係以檢
察官收受判決正本之日期為準。
                                          法院書記官
中      華      民      國    九十      年     十二     月     二十     日


司法院資訊處製作；財團法人民間司法改革基金會備份。
